臺灣桃園地方法院刑事判決　　　　　　　 96年度訴字第688號
公　訴?人　臺灣桃園地方法院檢察署檢察官
被　　　告　賴錦霖原名賴錦湖.
上列被告因詐欺案件，經檢察官提起公訴（95年度偵緝字第266
號），本院判決如下：
    主  文
乙○○連續行使偽造之有價證券，處有期徒刑壹年陸月，減為有
期徒刑玖月。
扣案如附表編號1 、2 、4 、5 、6 所示偽造之支票及未扣案如
附表編號3 所示偽造之支票共陸張關於支票上各偽造之發票人、
金額、發票日期之記載均沒收。
    事  實
一、乙○○自民國92年7 、8 月間起，至甲○○所經營位於桃園
    縣中壢市○○路○ 段88號服裝行向甲○○批購成衣買賣，嗣
    其因經濟狀況不佳，復無足夠之資金來源，已無力負擔貨款
    ，竟思持偽造之支票向甲○○批購成衣販售以換取現金週轉
    ，而意圖供行使之用，於不詳時地，以不詳方法收集取得如
    附表所示之偽造支票6 紙後，隨即基於行使偽造有價證券之
    概括犯意，自92年10月間某日起至同年12月25日前某日止，
    約每隔一星期，向甲○○批購成衣一批，而連續交付如附表
    所示偽造之支票6 紙予甲○○，充作其各次向甲○○批購成
    衣支付貨款之用，乙○○並均在各紙支票背面簽署「賴」署
    名各1 枚為背書以取信甲○○，經甲○○向該等支票付款銀
    行確認發票人及銀行帳號無訛後，誤信乙○○所交付之支票
    正常屆期可履行付款義務，因而陷於錯誤，陸續將成衣數批
    出貨予乙○○，並將其中附表編號3 所示該紙支票存入銀行
    託收，嗣經彰化銀行雙園分行函告該紙支票係屬偽造，經查
    詢其餘5 張支票亦均屬偽造，甲○○始知受騙，乙○○以此
    方式向甲○○共計詐得65萬5 千2 百元。
二、案經甲○○訴由桃園縣政府警察局中壢分局報告臺灣桃園地
    方法院檢察署檢察官偵查起訴。
    理  由
壹、證據能力部分：
　　按被告以外之人於審判外之言詞或書面陳述，除法律有規定
    者外，不得作為證據。又被告以外之人於審判外之陳述，雖
    不符前4 條之規定，而經當事人於審判程序同意作為證據，
    法院審酌該言詞陳述或書面陳述作成時之情況，認為適當者
    ，亦得為證據。當事人、代理人或辯護人於法院調查證據時
    ，知有第159 條第1 項不得為證據之情形，而未於言詞辯論
    終結前聲明異議者，視為有前項同意，刑事訴訟法159 條第
    1 項、第159 條之5 分別定有明文。查證人甲○○、陳素鑾
    於警詢時所為之陳述，固係審判外之陳述而屬傳聞證據，惟
    被告就上開審判外之陳述，於本院審理中，知有該項證據，
    均未曾於言詞辯論終結前聲明異議，而本院審酌該等證人陳
    述作成時之情況，並無違法取證及證明力過低之瑕疵，亦認
    以之作為證據為適當，依前揭規定說明，自有證據能力。至
    證人陳素鑾、許玉娟、甲○○於偵查中於供前具結所為之陳
    述（有結文3 紙附於偵查卷可稽，見偵字第18224 號卷第48
    頁、偵緝字第266 號卷第65、98頁），係檢察官依法訊問，
    復無其他事證足資認定其等於檢察官訊問時有受違法取供情
    事，並無何特別不可信之情況，依刑事訴訟法第159 條之1
    第2 項規定自有證據能力。另本件認定事實所引用之卷內其
    餘所有卷證資料（包含文書證據、物證等證據），並無證據
    證明係公務員違背法定程序所取得，被告於審判程序中復未
    於言詞辯論終結前表示異議，亦均有證據能力，合先敘明。
貳、實體部分：
一、訊據被告乙○○固坦承有將附表所示之支票交付予甲○○，
    作為支付伊向甲○○批購成衣之貨款等情，惟矢口否認有何
    收集及行使偽造有價證券之犯行，辯稱：那些支票係伊客戶
    林先生交付予伊之貨款，伊不知道支票均係偽造云云。經查
    ：
  (一)被告乙○○自92年10月間某日起至同年12月25日前某日止，
    約每隔一星期，向甲○○批購成衣一批，而連續交付如附表
    所示偽造之支票6 紙予甲○○，充作其各次向甲○○批購成
    衣支付貨款之用，甲○○經向該等支票付款銀行確認發票人
    及銀行帳號無訛後，誤信乙○○所交付之支票正常屆期可履
    行付款義務，因而陷於錯誤，陸續將成衣數批出貨予乙○○
    ，並將附表編號3 所示之支票存入銀行託收，嗣經彰化銀行
    雙園分行函告該紙支票係屬偽造，經再查詢其餘5 張支票亦
    屬偽造，始知受騙等情，業據證人甲○○指證綦詳（見偵字
    第18224 號卷第8 、9 頁、偵緝字第266 號卷第99、100 頁
    、本院96年10月2 日筆錄），被告乙○○亦坦認有向甲○○
    批購成衣，並持如附表所示之支票6 紙，充作貨款之支付等
    情不諱。而被告乙○○之第七商業銀行支票存款帳戶自92年
    6 月18日起開始退票，同年10月15日、11月17日、12月15日
    、12月25 日、93年1 月6 日均有退票紀錄，並於93年1 月9
    日列為拒絕往來戶，此有第七商業銀行股份有限公司95年5
    月30日七彰美字第3355號函覆之交易明細表、退票、退補明
    細表、拒絕往來戶報表及該銀行95年12月1 日七彰美字第09
    500007327 號函覆之交易往來明細表各1 份足據，參以被告
    自承伊後來因為週轉不靈，所以就有一些跳票等語，及證人
    甲○○證稱被告開的票都沒有兌現，其中有曾經兌現的，是
    為了要維持被告的信用，渠將錢軋進去，再去領回來等語，
    堪認被告於上開時地向告訴人甲○○批購成衣時，被告已處
    於無資力之狀況甚明。又被告乙○○交付予甲○○如附表編
    號1 、2 、4 、5 、6 所示之支票，均非陳素鑾所簽發之支
    票，復據證人陳素鑾於警詢及偵查時證述詳確（見偵字第18
    224 號卷第11、12、44頁），而附表編號3 所示之支票，雖
    係彰化銀行雙園分行之支票戶帳號，惟其票號、交換代號、
    磁字鍵印號碼、及發票人簽章均不符，且紙質色澤亦有差異
    ，非彰化銀行雙園分行所印製之支票，係偽造票據，有卷附
    彰化銀行雙園分行93年2 月10日彰雙園字第273 號函1 份、
    系爭支票影本6 紙及退票理由單1 份可按，另附表編號1 、
    2 、4 、5 、6 所示之支票確非彰化銀行西屯分所發行，且
    該等支票顏色與彰化銀行所發行顯著不同，支票右上角、交
    換所之交換代號不同，又彰化銀行核發之支票左側CHB 標誌
    及下方CHB 彩色橫條皆有浮木花紋亦與該等支票不同等節，
    亦有彰化銀行西屯分行94年8 月10日彰西屯字第1508號函暨
    所附陳素鑾支票存款領用票據明細查詢1 份、彰化銀行西屯
    分行94年11月2 日彰西屯字第2056號函暨所附陳素鑾之支票
    存款往來約定書、顧客資料卡、印鑑卡各1 份在卷可憑，此
    外復有被告乙○○所交付如附表編號1 、2 、4 、5 、6 所
    示之偽造支票5 紙扣案足佐，俱見告訴人甲○○之指述誠屬
    有據，胥信值實。
　(二)被告乙○○雖辯稱：系爭支票係伊客戶林先生交付予伊之貨
　  款，伊不知道支票均係偽造云云。惟查，被告於偵查初始供
    稱系爭支票有些係向朋友借的，有些是收別人的票云云（見
    偵緝字第266 號卷第14、15頁），嗣後始改稱係客戶「林先
    生」所交付之客票云云，被告上開供述前後不一，已難採信
    。且觀諸系爭支票共有6 紙，發票日自93年12月起至94年4
    月止，金額高達65萬5 千2 百元，則若確有被告所指系爭支
    票係客戶「林先生」所交付貨款其事，顯見渠等間之交易時
    間非短，交易金額高遠60餘萬元，往來自屬密切，且「林先
    生」所交付該等支票能否如期兌現，亦事涉被告己身權益，
    被告自當與該名「林先生」保持密切聯繫，然被告卻自偵查
    至本院審理終結止均無法提供該名「林先生」之年籍資料及
    聯絡方式供本院審究，甚且無法提出任何關於其與「林先生
    」交易往來之客觀證據為憑，被告所為前揭辯解之真實性自
    非無疑。再被告雖辯稱伊有於第1 張票到期日12月25日當天
    中午打電話去銀行照會票的錢有無到，銀行跟伊說不是他們
    銀行所開的票，伊馬上打電話給甲○○要她票不要軋進去云
    云，並舉其前妻許玉娟為證，惟此為證人甲○○堅決否認被
    告有打電話告知渠支票有問題不要軋進去之事等語在卷，而
    證人許玉娟雖證稱伊在未與被告離婚前會計收帳由伊管，伊
    會在支票到期日時打電話予銀行確認支票的錢有無到位等語
    ，然其亦同時證稱伊不清楚乙○○會不會如此做，且伊在未
    與乙○○離婚前，並未與甲○○有接洽交易過等語明確（見
    偵緝字第266 號卷第63頁），是縱認許玉娟在替被告管帳期
    間會於所收客票到期日前時向銀行確認錢有無到位之事，但
    亦係發生在被告與告訴人甲○○有交易往來之前，與本案被
    告有無向銀行確認支票之事無涉，證人許玉娟所述，尚難據
    為被告前揭辯解之佐憑，由此足徵被告乙○○企圖掩飾犯行
    用心，昭然明甚，益見被告乙○○明知系爭支票確係偽造竟
    仍持交不知情之告訴人甲○○予以行使，以僥倖之心圖謀利
    益，灼然甚明。被告乙○○上開所辯不知支票係出於偽造，
    係客戶「林先生」所交付之客票各節，顯係圖卸刑責之詞，
    委無足採，其上揭罪證明確，犯行洵堪認定，應依法論科。
二、按被告乙○○行為後，刑法業於94年2 月2 日修正公布，並
    於95年7 月1 日施行，而刑法第201 條第2 項之罪，其法定
    罰金刑為1000元以下罰金，就法定罰金刑部分，依95年6 月
    14 日 修正公布，95年7 月1 日施行之刑法施行法第1 條之
    1 規定「中華民國94年1 月7 日刑法修正後，刑法分則編所
    定罰金之貨幣單位為新臺幣。94年1 月7 日刑法修正時，刑
    法分則編未修正之條文定有罰金刑者，自94年1 月7 日刑法
    修正施行後，就其所定數額提高為30倍。但72年6 月26日至
    94 年1月7 日新增或修正之條文，就其所定數額提高為3 倍
    」，經比較結果關於法定刑最高罰金部分，修正前後規定並
    無不同（新法以新臺幣為貨幣單位，修正施行後，就其所定
    數額提高為30倍，實際與行為時法罰金刑相同），不生法律
    變更比較問題，此部分應依法律一般適用原則逕依裁判時法
    即刑法施行法第1 條之1 第1 項、第2 項前段之規定。又修
    正前刑法第33條第5 款原規定：「罰金：1 元以上」，依罰
    金罰鍰提高標準條例第1 條前段規定提高10倍，及現行法規
    所定貨幣單位折算新台幣條例第2 條換算為新臺幣結果，為
    30 元 以上，而修正後則規定：「罰金：新臺幣1 千元以上
    ，以百元計算之」，已將科處罰金之最低額提高至新臺幣1
    千元以上，就法定刑最低罰金部分，修正後之規定顯非較有
    利於被告，故依現行即修正後刑法第2 條第1 項前段規定，
    此部分應適用修正前刑法第33條第5 款之規定。核被告乙○
    ○所為，係犯刑法第201 條第2 項之行使偽造有價證券罪。
    。被告乙○○於行使上揭偽造有價證券前之收集行為，由於
    行為侵害係相同之社會公共信用法益，該收集之前行為應為
    行使之後行為所吸收，不另論罪。公訴意旨雖未論及被告意
    圖供行使之用而收集偽造有價證券部分之犯罪事實，惟此部
    分與前揭論罪科刑之行使偽造有價證券部分有實質上一罪關
    係，為起訴效力所及，依法應併予審判。又行使偽造有價證
    券以使人交付財物，如果所交付者即為該證券本身之價值，
    則其詐欺取財仍屬行使偽券之行為，不另成立詐欺罪名，最
    高法院25年上字第1814號、31年上字第409 號判例著有明文
    。查本件被告乙○○行使系爭偽造支票，係用以取得票面價
    值對價之貨物，則其詐欺取財仍屬行使偽券之行為，不另成
    立詐欺罪名。公訴檢察官認被告所為另犯刑法第339 條第1
    項之詐欺取財罪，並與所犯行使偽造有價證券罪為牽連犯之
    裁判上一罪關係云云（見本院96年10月2 日筆錄），尚有誤
    會，爰就公訴意旨所指被告涉犯詐欺取財罪嫌部分不另為無
    罪之諭知。又刑法第56條連續犯之規定，業於94年2 月2 日
    修正公布刪除，並於95年7 月1 日起施行如前述，此刪除雖
    非犯罪構成要件之變更，但顯已影響行為人刑罰之法律效果
    ，自屬法律有變更，依修正後刑法第2 條第1 項前段規定，
    比較新、舊法結果，仍應適用較利於被告之行為時法律即舊
    法論以連續犯（參照最高法院95年第8 次刑事庭會議決議）
    。是被告多次行使偽造有價證券之行為，時間緊接，方法相
    同，復觸犯構成要件相同之罪名，顯係基於概括犯意為之，
    應依修正前刑法第56條連續犯之規定以連續行使偽造有價證
    券一罪論處，並依法加重其刑。爰審酌被告使用偽造支票詐
    購貨品之手段，損害交易安全之社會經濟法益，且詐得貨品
    之價值高達65萬5 千2 百元，造成告訴人甲○○之損害非輕
    ，迄今亦仍未償還或與告訴人達成和解方案（惟被告於偵查
    中返還其中3 萬元予告訴人甲○○，見偵緝字第266 號卷第
    35頁），併兼衡被告犯罪之動機、目的、手段、所得利益，
    併其犯後仍飾詞卸責，未見悔意之態度等一切情狀，量處如
    主文所示之宣告刑。再被告所犯上開該罪之犯罪時間係在96
    年4 月24日以前，合於中華民國96年罪犯減刑條例第2 條第
    1 項第3 款減刑條件，且無該條例第5 條不得減刑之情形，
    依法減輕其宣告刑2 分之1 。
三、按票據之偽造或票據上之簽名之偽造，不影響於真正簽名之
    效力，票據法第15條定有明文。扣案如附表編號1 、2 、4
　　、5 、6 及未扣案如附表編號3 所示之支票共6 張，其背後
　  「賴」之簽名各1 枚均係被告乙○○所為之背書均屬真正而
    非偽造乙節，為被告所不爭執，是該6 張支票縱係偽造，惟
    該「賴」之背書既係被告乙○○親為，其仍須依票據法第5
    條第1 項之規定負背書人之責任，就此真正簽名部分，尚不
    宜併宣告沒收。至該6 張支票上關於偽造之發票人、金額、
    發票日期（均詳如附表所示）之記載，因皆屬偽造，應不問
    屬於犯人與否，均依刑法第205 條規定諭知沒收。
據上論斷，應依刑事訴訟法第299 第1 項前段，修正後刑法第2
條第1 項前段，刑法第201 條第2 項、第205 條，修正前刑法第
56條、第33條第5 款，刑法施行法第1 條之1 第1 項、第2 項前
段，中華民國96年罪犯減刑條例第2 條第1 項第3 款、第7 條，
判決如主文。
本案經檢察官蔡宜均到庭執行職務。
中　　華　　民　　國　　96　　年　　12　　月　　11　　日
                  刑事第七庭審判長法  官  蕭世昌
                                  法  官  連雅婷
                                  法  官  林惠霞
以上正本證明與原本無異。
如不服本判決，應於判決送達後10日內，向本院提出上訴狀（應
附繕本）上訴於台灣高等法院。
                                  書記官  陳恩如
中　　華　　民　　國　　96　　年　　12　　月　　11　　日
 附表:
┌─┬────┬─────┬────┬───┬─────┐
│編│支票號碼│票面金額（│發 票 日│發票人│付　款　人│
│號│        │新臺幣）  │        │      │          │
├─┼────┼─────┼────┼───┼─────┤
│1 │CK113930│15,200元  │92年12月│陳素鑾│彰化商業銀│
│  │5       │          │25日    │      │行西屯分行│
├─┼────┼─────┼────┼───┼─────┤
│2 │CK113930│150,000元 │93年1 月│同上  │同上      │
│  │0       │          │17日    │      │          │
├─┼────┼─────┼────┼───┼─────┤
│3 │AZ123922│80,000元  │93年2 月│柯金祥│彰化商業銀│
│  │8       │          │10 日   │      │行雙園分行│
├─┼────┼─────┼────┼───┼─────┤
│4 │CK113930│100,000元 │93年2 月│陳素鑾│彰化商業銀│
│  │1       │          │28 日   │      │行西屯分行│
├─┼────┼─────┼────┼───┼─────┤
│5 │CK113930│150,000元 │93年3 月│同上  │同上      │
│  │2       │          │6 日    │      │          │
├─┼────┼─────┼────┼───┼─────┤
│6 │CK113930│160,000元 │93年4 月│同上  │同上      │
│  │3       │          │6 日    │      │          │
└─┴────┴─────┴────┴───┴─────┘
附錄本案論罪科刑法條全文：
刑法第201條
　意圖供行使之用，而偽造、變造公債票、公司股票或其他有價
證券者，處3 年以上10年以下有期徒刑，得併科3 千元以下罰金
。
  行使偽造、變造之公債票、公司股票或其他有價證券，或意圖
供行使之用，而收集或交付於人者，處1 年以上7 年以下有期徒
刑，得併科3千元以下罰金。
